臺北高等行政法院判決　　　　　　　　　　　　　　九十二年度訴字第四八○四號
　　　　　　　　　　　　　　　.
　　原　　　告　美商．高級微裝置公司
　　　　　　　　(ADVANC.
　　　　　　　　ICES,IN.
　　代　表　人　保羅．Ｓ．德瑞.
　　　　　　　　(Paul S.
　　訴訟代理人　甲○○專利代.
　　被　　　告　經濟部智慧財產局
　　代　表　人　蔡練生（局長）
　　訴訟代理人　乙○○
右當事人間因發明專利申請事件，原告不服經濟部中華民國九十二年八月二十七日經
訴字第○九二○六二一八一四○號訴願決定，提起行政訴訟。本院判決如左：
    主  文
原告之訴駁回。
訴訟費用由原告負擔。
    事  實
壹、事實概要：
    緣原告前於民國（以下同）八十九年八月九日以「對半導體裝置暈圈植入而具有
    最小接面電容衝擊之方法及系統」向被告申請發明專利，經被告編為第0000
    0000號（以下簡稱系爭案）予以審查，不予專利。原告不服，申請再審查，
    案經被告引證美國第0000000號專利案（以下簡稱引證案），於九十二年
    四月十八日以（九二）智專三（二）○四○二四字第○九二二○三八○五一○號
    專利再審查核駁審定書為「本案應不予專利」之處分。原告不服，提起訴願，遭
    駁回後，遂向本院提起行政訴訟。
貳、兩造聲明：
一、原告聲明：求為判決
１、訴願決定及原處分均撤銷。
２、命被告對第00000000號「對半導體裝置暈圈植入而具有最小接面電容衝
    擊之方法及系統」發明專利申請案，應為准予專利之處分。
３、訴訟費用由被告負擔。
二、被告聲明：求為判決如主文所示。
、兩造爭點：
    被告認系爭案不具進步性，依審定時專利法（以下簡稱專利法）第二十條第二項
    之規定，所為「本案應不予專利」之處分，是否違法？
一、原告陳述：
１、按「發明經審查認為無不予專利之理由時，應予專利，並應將申請專利範圍及圖
    示公告之」，為專利法第三十九條所明定。被告審查系爭案時未詳查原告之申請
    專利說明書所述各節及申請再審查程序中所述各節，逕認為系爭案所請未符合專
    利要件，其認定顯然與事實不符，有違反專利法第三十九條之情事。
２、訴願法第八十一條規定：「訴願有理由時，受理訴願機關應以決定撤銷原行政處
    分之全部或一部，並得視事件之情節，逕為變更之決定或發回原行政處分機關另
    為處分。」本件訴願機關未詳查原告在訴願書中所述各節，而決定維持被告之違
    法處分，致使原告之權益受損，有違反訴願法第八十一條之規定。
３、行政訴訟法第四條規定：「人民因中央或地方機關之違法處分，認為損害其權利
    或法律上之利益，經依訴願法提起訴願而不服決定，．．．得向高等行政法院提
    起撤銷訴訟。逾越權限或濫用權力之行政處分，以違法論。」
４、本件被告不予系爭案專利之理由無非以：「．．．系爭案與引證案之技術特徵類
    似，即利用厚度大約 0.1至0.2μm之光阻層，且位於隔離氧化溝渠之上，以進行
    暈圈植入。因此系爭案技術特徵已完全揭示於引證案。．．．」云云。惟查：
(1)、引證案之元件功能並不等同於系爭案薄光阻層之功能：
    因本申請案之光阻層含有懸浮之光敏材料化合物，用於光學微影製成中，可將光
    罩轉移至晶圓的表面。而引證案元件僅為一層之多晶矽，其為具有結晶狀結構
    之矽，矽用作為導電體，與系爭案光阻層之功能並不相同，因此系爭案申請專利
    範圍第一項和第七項之限制條件並未由該引證之美國專利所揭示。
(2)、引證案並未揭露光阻層厚度在約0.1至0.2μm之間：
    系爭案申請專利範圍第三項及第九項中揭示光阻層的厚度約在 0.1至0.2μm之間
    ，而引證案僅揭示製造相關間隔件（spacer）的寬度是在 0.1至0.2μm之間，因
    此系爭案申請專利之限制條件，並未在引證案中揭示。
(3)、引證案並未揭露度角提供暈圈植入：
    引證案已限制其以約度角提供暈圈植入，但完全沒有直出是否可用度角度以
    外之其他角度進行暈圈植入，而系爭案係以度角提供暈圈植入，而就度角植
    入之晶圓而言，可以使用沒有覆蓋源極或汲極區之 LDD光罩以便固定植入所預期
    之區域，具有更好的功效，亦非熟習該項技藝者所能輕易思及。
５、系爭案特別設計以度角提供暈圈植入，而引證案限定以度角提供暈圈植入。
    就系爭案之以從光阻之垂直邊緣度角植入晶圓而不從度角植入晶圓而言，因
    為如此才可以容易於閘極下方於邊緣處植入較大之劑量，引述其中部分如「在
    度角，可對在目標區○○○路中的所有電晶體執行植入且僅將大量的摻雜物（多
    達摻雜物之３＼４）植入位於溝渠邊緣之電晶體邊緣」。而且，系爭案用度角
    植入晶圓而不用度角植入，如此將可減少於形成源極和汲極區域時之相反種類
    摻雜物之摻雜，如說明書第二頁第十三至十五行及第五頁第十五至十七行之說明
    ，其中部分敘述如「因為必須藉由相反種類之摻雜物定義暈圈程序，所以此方法
    亦可減少源極＼汲極之反相摻雜」。另原告於再審查理由第三項中亦曾指出：「
    以度角對在目標區○○○路中所有電晶體執行大量的摻雜物植入，位於溝渠邊
    緣之電晶體邊緣，可以減少源極＼汲極之反相摻雜，將反相摻雜維持在最小值，
    而可提高對較小幾何形狀植入之能力。依據本發明之程序，即可改善製造技能並
    且加強處理能力及裝置之性能和速度。」由上所述，可知系爭案限定以度角提
    供暈圈植入，乃係一種有具體功效之技術特徵，而其所達成之功效並非以度角
    提供暈圈植入所可達成者。而該引證案並未揭示系爭案之此項技術特徵，因此系
    爭案具有進步性。
６、原告於專利申復理由書、專利訴願書及行政訴訟起訴狀中已指出「該引證之美國
    專利第0000000號其中第四圖中層之功能並不等同於系爭案薄光阻層之
    功能。該美國專利第0000000號中之元件係有關一層之多晶矽，其為具
    有結晶狀結構之矽，用作為導電體。因此，層並不執行如光阻層相同之功能。
    」「該美國專利第0000000號中並未揭示如系爭案申請專利範圍第三項和
    第九項中所揭示的，光阻層之厚度在約 0.1至0.2μm之間。而是，該美國專利第
    0000000號僅製造相關間隔件（spacer）之寬度是在 0.1至0.2μm之間，
    請參閱其說明書第八欄第五十五至六十一行．．．」云云。惟該引證案第四圖中
    之間隔件（spacer）之構造、功能並不同於系爭案之光阻光罩 402。此外，該
    引證案第四圖中之氧化矽蝕刻＼研磨終止層（silicon oxide etch/polish stop
    layer）之構造、功能亦不同於系爭案之光阻光罩402。
７、被告、訴願機關均未能詳細瞭解原告申請專利說明書之技術內容與該美國專利第
    0000000號引證案之技術內容的差異，所稱「該引證案第四圖之功能與系
    爭案薄光阻層之功能實質相等，以度角暈圈植入與以度角暈圈植入為相同」
    乙節，完全不正確。
８、由本發明之方法及系統，可將光阻材料之厚度降至低於1000埃，而在半導體裝置
    之適當區域進行暈圈植入。依所需僅將源極或汲極區開啟，並減少源極、汲極之
    反相摻雜。藉由本發明之此薄光電阻，可提高對較小幾何形狀植入之能力，改善
    製造技能並且加強處理能力及裝置之性能和速度。因此，本發明極具功效而具進
    步性。
９、被告核駁系爭案之唯一理由是「系爭案利用厚度大約0.1μm至0.2μm之光阻層，
    且位於隔離氧化溝渠之上，以進行暈圈植入之特徵已完全揭示於引證案（美國專
    利第0000000號）」。
１０、系爭案技術特徵係利用薄光阻層402（第四圖）， 其厚度為0.1μm至0.2μm，甚
    至可降至1000A（0.1μm）以下，覆蓋於隔離氧化溝渠及部分源極＼汲極區域404
    /406上來進行暈圈植入，暈圈植入角度係採度角（因此第四圖中薄光阻層覆蓋
    於源極＼汲極區域上外緣部分具有度角之切邊）。系爭案可提高對較小幾何形
    狀植入之能力。習知技術光阻層213（第二圖）厚度約0.55μm，會造成植入離子
    不對稱及電晶體洩漏。（說明書中之「光電阻」一詞為「光阻」之誤，當另外向
    被告申請修正，此項修正不影響行政訴訟。）
、被告在其答辯狀中指稱：引證美國專利第0000000號中之第四圖之空間層
    （spacer）、阻隔氧化層（etch/polish stop layer）、多晶矽層（polys-
    ilicon wiring line） 之組合即有系爭案薄光阻層402之等效功能及厚度。惟
    該引證案根本不可能達成本發明薄光阻層402之功效及厚度，茲說明如下：
(1)、被告指稱引證案之多晶矽層之厚度為0.2μm至0.4μm ，空間層之厚度為0.1
    μm至0.2μm（附引證案之部分中文翻譯本）。 惟從該引證案說明書中可知該空
    間層於離子植入步驟前即已蝕刻去除，根本不存在。該多晶矽層之厚度加上
    阻擋層之厚度約達0.55μm ，遠超過系爭案之0.1μm至0.2μm。因此該引證案
    正是系爭案欲改良之對象。
(2)、系爭案採用度角暈圈（離子）植入（故薄光阻層覆蓋於源極＼汲極區域上外緣
    部分配合切邊）具有極大優點，而該引證案採用度角植入。系爭案度角植入
    之優點有：可以容易於閘極下方於邊緣處植入較大之劑量（多達摻雜物之３＼４
    ，如本說明書第二頁第十一至十三行及第五頁第十三至十五行之說明）；而且，
    可減少於形成源極和汲極區域時之相反種類摻雜物之摻雜（如說明書第二頁第十
    七至十九行及第五頁第十九至二十一行之說明）。該引證案無法採用度角植入
    ，因為其於製程中必須沉積並蝕刻出多晶矽層、阻隔氧化層，以及於植入步
    驟前將空間層蝕刻掉，因此該多晶矽層加上阻隔氧化層之厚度既厚，且邊
    緣又與下方源極＼汲極區域垂直，故無法採用度角植入。
(3)、被告指稱引證案技術亦可利用磊晶技術調整阻隔氧化層加上多晶矽層之磊晶
    厚度小於1000A，等效系爭案之薄光阻層402。惟果真如此則多晶矽層之電阻將
    變得很大（polysilicon wiring line 於該引證案中作導電線用），且氧化層
    亦將喪失終止蝕刻＼研磨的功能（etch/polish stop layer  於該引證案中
    作終止蝕刻＼研磨用）。且該引證案說明書中並未敘述可將該阻隔氧化層加上
    多晶矽層之總厚度設成小於1000A。
、被告在十一月四日之準備程序中指稱：系爭案第二圖之傳統技術已揭示度角斜
    向植入之技術。顯然被告未正確了解系爭案所稱之傳統技術。該第二圖表示傳統
    技術因有厚光阻層之阻擋，縱令以度斜角植入離子，也不可能將離子植入到閘
    極下面的區域，以及汲源極邊緣部分。被告顯然誤解系爭案第二圖所代表之意義
    。系爭案採用度角暈圈（離子）植入（且薄光阻層覆蓋於源極＼汲極區域之外
    緣部分配合切邊）具有極大優點，而該引證案採用度角植入以及較厚之光阻層
    。系爭案度角植入及薄光阻層之設計，可以容易於閘極下方於邊緣處植入較大
    之劑量（多達摻雜物之３＼４，如本說明書第二頁第十一至十三行及第五頁第十
    三至十五行之說明）；而且，可減少於形成源極和汲極區域時之相反種類摻雜物
    之摻雜（如說明書第二頁第十七至十九行及第五頁第十九至二十一行之說明）。
、綜上所陳，引證之美國專利第0000000號案並未揭示系爭案之技術特徵，
    亦不可能由該引證案的內容而經由邏輯分析、推理或試驗而得系爭案。系爭案克
    服了先前技術中存在的問題而具有顯著的功效。系爭案具有進步性並無不合專利
    法第二十條第二項之情事，爰請判決如原告訴之聲明。
二、被告陳述：
１、原告訴稱引證案之元件功能並不等同於系爭案薄光阻層之功能，惟查系爭案技術
    特徵係利用薄光阻層，其厚度為0.1至0.2μm ，覆蓋於隔離氧化溝渠上來進行暈
    圈植入（圖四）。而引證案（美國專利第0000000號）技術特徵係利用與
    系爭案薄光阻層等效功能之厚度，即如引證案第四圖與之空間層，阻隔氧化層
    ，多晶矽層，隔離氧化溝渠層所組成來進行暈圈植入，因此引證案第四圖
    之功能與系爭案薄光阻層之功能實值等效。
２、原告又稱引證案並未揭露光阻層厚度在約 0.1至0.2μm之間，惟查系爭案技術特
    徵薄光阻層厚度在0.1至0.2μm ，而引證案薄光阻層等效功能之厚度其多晶矽層
    厚度為0.2至0.4μm ，阻隔氧化層厚度更薄，可能小於0.1μm及空間層之
    厚度為0.1至0.2μm。同時系爭案光阻薄厚度可降至低於1000A，而引證案技術亦
    可利用磊晶技術調整等效功能光阻層厚度，例如阻隔氧化層或多晶矽層之磊
    晶厚度小於1000A。
３、原告復稱引證案並未揭露度角提供暈圈植入，惟查系爭案暈圈植入以度角植
    入閘極區下方，以獲得植入之預期區，而引證案係以度角並配合低能量植入，
    以獲得適當植入區域，系爭案以角度提供暈圈植入目的係提供植入之預期區域或
    適當區域，因此系爭案度角與引證案度角或其他角度提供暈圈植入為相同。
４、針對系爭案技術特徵與前案技術特徵詳加比較，系爭案所提出之技術特徵及所欲
    達成目的已完全揭示於引證案，系爭案係運用申請前既有之知識或技術，而為熟
    習該項技術者所能輕易完成者，難謂具有進步性，起訴理由不足採。
５、綜上所述，被告之原處分並無違法，爰請判決如被告答辯之聲明。
    理  由
一、按凡利用自然法則之技術思想之高度創作，而可供產業上利用者，固得依專利法
    第十九條暨第二十條第一項前段之規定申請取得發明專利。惟其發明如係運用申
    請前既有之技術或知識，而為熟習該項技術者所能輕易完成時，仍不得依法申請
    取得發明專利，復為同法第二十條第二項所明定。
二、本件第00000000號「對半導體裝置暈圈植入而具有最小接面電容衝擊之
    方法及系統」發明專利案，其特徵係利用較薄度大約 0.1至0.2μm間光阻層，以
    進行暈圈植入，即利用此薄光電阻，可提高較小幾何形狀植入能力。本件被告認
    ，系爭案與其於再審查核駁理由先行通知書引證之美國第0000000號專利
    案（即引證案）之技術特徵類似，即利用厚度大約 0.1至0.2μm之光阻層，且位
    於隔離氧化溝渠之上，以進行暈圈植入。因此，系爭案技術特徵已完全揭示於引
    證案，其僅係習知技術之結合運用，且為熟習該項技藝者所易於思及，難謂具有
    進步性，乃依專利法第二十條第二項之規定，為「本案應不予專利」之處分。原
    告不服，循序提起訴願及本件行政訴訟。
三、原告於本件行政訴訟中訴稱，引證案之元件功能並不等同於系爭案薄光阻層之功
    能，且引證案並未揭露度角提供暈圈植入，況且系爭案之技術特徵光阻層之厚
    度在約 0.1至0.2μm之間並未見於引證案，且不可能由引證案中之導電體元件多
    晶矽而經邏輯分析、推理或試驗而得系爭案，亦不可能由引證案之間隔件之寬度
    而易於思及系爭案。因此，系爭案具有進步性，並無違反專利法第二十條第二項
    規定之情事云云。惟查：
１、系爭案技術特徵係利用薄光阻層，其厚度為0.1至0.2μm ，覆蓋於隔離氧化溝渠
    上來進行暈圈植入（圖四）。而引證案（美國專利第0000000號）之技術
    特徵係利用與系爭案薄光阻層等效功能之厚度，即如引證案第四圖與之空間層
    、阻隔氧化層、多晶矽層、隔離氧化溝渠層所組成來進行暈圈植入，因此
    引證案第四圖之功能與系爭案薄光阻層之功能實值等效。
２、系爭案之技術特徵薄光阻層厚度在0.1至0.2μm ，而引證案薄光阻層等效功能之
    厚度，其多晶矽層厚度為0.2至0.4μm ，其阻隔氧化層厚度更薄，可能小於
    0.1μm ，而其空間層之厚度為0.1至0.2μm。同時系爭案光阻材料之厚度可降
    至低於1000A ，而引證案技術亦可利用磊晶技術調整等效功能光阻層厚度，例如
    阻隔氧化層或多晶矽層之磊晶厚度小於1000A。
３、系爭案暈圈植入以度角植入閘極區下方，以獲得植入之預期區，而引證案係以
    度角並配合低能量植入，以獲得適當植入區域，系爭案以度角提供暈圈植入
    目的係提供植入之預期區域或適當區域，因此系爭案度角與引證案度角或其
    他角度提供暈圈植入為相同。
４、針對系爭案之技術特徵與引證案之技術特徵詳加比較，系爭案所提出之技術特徵
    及所欲達成之目的已完全揭示於引證案，系爭案係運用申請前既有之知識或技術
    ，而為熟習該項技術者所能輕易完成者，難謂具有進步性。
四、綜上所述，原告之陳詞均不可採，則被告所為「本案應不予專利」之處分，揆諸
    首揭規定，並無違誤，訴願決定予以維持，亦無不合。原告徒執前詞，訴請撤銷
    訴願決定及原處分，並命被告對第00000000號「對半導體裝置暈圈植入
    而具有最小接面電容衝擊之方法及系統」發明專利申請案，應為准予專利之處分
    ，均無理由，應予駁回。
五、本件事證已臻明確，兩造其餘攻擊防禦方法與本件判決結果不生影響，故不逐一
    論述，併此敘明。
據上論結，本件原告之訴為無理由，爰依行政訴訟法第九十八條第三項前段判決如主
文。
中    華    民    國      九十三      年      十二      月      一      日
                              臺 北 高 等 行 政 法 院 第 一 庭
                                    審 判 長 法    官 李得灶
                                             法    官 蕭惠芳
                                             法    官 吳慧娟
右為正本係照原本作成。
如不服本判決，應於送達後二十日內，向本院提出上訴狀並表明上訴理由，如於本判
決宣示後送達前提起上訴者，應於判決送達後二十日內補提上訴理由書（須按他造人
數附繕本）。
中    華    民    國      九十三      年      十二      月      一      日
                                             書 記 官 劉道文
